臺灣高等法院高雄分院刑事判決
111年度金上訴字第165號
上  訴  人  臺灣高雄地方檢察署檢察官
被      告  陳彥中



上列上訴人因被告詐欺等案件，不服臺灣高雄地方法院111年度
審金訴字第62號，中華民國111年3月25日第一審判決（起訴案號
：臺灣高雄地方檢察署110年度偵緝字第1146號），關於量刑部
分，提起上訴，本院判決如下：
    主  文
原判決關於宣告刑部分，撤銷。
陳彥中經原判決判處之「三人以上共同詐欺取財罪」，累犯，處
有期徒刑壹年壹月。
    理  由
壹、程序事項   
一、刑事訴訟法第348條第3項規定：「上訴得明示僅就判決之刑
    、沒收或保安處分一部為之」。上訴人若明白表示僅就科刑
    事項（含加重減輕事由及執行刑）上訴，第二審法院就不需
    再審查原審所認定之犯罪事實（含罪名或罪數）或沒收，僅
    需調查關於量刑之事證（刑法第57條各款事由及加重減輕事
    證），踐行量刑之辯論，以作為論述原判決量刑是否妥適的
    判斷基礎。
二、本件檢察官已明示只對原審量刑部分提起上訴（見本院卷47
    頁），本院乃就原判決量刑妥適與否進行審判，至於原審所
    認定之犯罪事實、所犯罪名，均不在本件之審判範圍。
貳、本案據以審查量刑妥適與否之原審所認定之犯罪事實、所犯
    罪名：　
一、犯罪事實：　　
    陳彥中於民國110年4月初加入由真實姓名年籍不詳，微信帳
    號「頑皮豹」等人所屬三人以上之詐欺集團，並擔任一線面
    交車手。其與所屬詐欺集團成員，共同意圖為自己不法之所
    有，基於三人以上共同犯詐欺取財及隱匿詐欺所得去向之洗
    錢之犯意聯絡，先由該集團不詳成員，於110年4月7日上午8
    時起，以電話聯繫梁陳秀枝，謊稱其積欠信用卡款項新臺幣
    （下同）13,726元，並告知此涉案情節嚴重，尚在追查共犯
    ，要梁陳秀枝不要打電話給兒子，續由自稱「主任」之人，
    向梁陳秀枝詐稱：先領40萬元當作清算金，並詢問梁陳秀枝
    住何處，同時約定同日下午3時許，在梁陳秀枝住家外面路
    口交付款項，致梁陳秀枝因而陷於錯誤，先至高雄市○○區○○
    路0○0號合作金庫鳳松分行提領現金40萬元，「頑皮豹」並
    於同日中午12時許，電話聯繫陳彥中，指示其從嘉義搭乘高
    鐵至左營高鐵站，再以微信知會陳彥中搭乘計程車前往指定
    地點等待，迨至同日下午3時許，「主任」再度聯絡梁陳秀
    枝，告知已指派1名人員抵達高雄市鳳山區鳳誠路與鳳北路
    交岔路口處等待，梁陳秀枝遂將款項40萬元帶至該處，並交
    付陳彥中收執，陳彥中再依「頑皮豹」指示，搭乘高鐵前往
    台北，並至車站附近麥當勞店內，將款項放置男廁垃圾桶上
    ，任由某不詳年籍成年男子取走該筆款項，以此方法製造金
    流斷點，而掩飾、隱匿詐欺犯罪所得之去向及所在，陳彥中
    並因而取得3,000元之酬勞。嗣因梁陳秀枝察覺有異而報警
    處理，為警循線查悉上情。
二、罪名：
    核被告陳彥中所為，係犯洗錢防制法第14條第1 項之一般洗
    錢罪及刑法第339 條之4 第1 項第2 款之三人以上共同詐欺
    取財罪。被告就上開犯行，與「頑皮豹」等其餘詐欺集團成
    員，有犯意聯絡及行為分擔，應論以共同正犯。又被告係以
    一行為觸犯上開各罪，為想像競合犯，應從一重以三人以上
    共同詐欺取財罪論處。　　
參、刑之加重、減輕事由：　
一、刑之加重事由 - 刑法第47條規定之適用：
  ⒈按司法院釋字第775號解釋文及理由之意旨，係指構成累犯者
    ，不分情節，一律加重最低本刑，致生行為人所受之刑罰超
    過其所應負擔罪責之個案，不符罪刑相當原則、比例原則。
    於此範圍內，在修正前，為避免發生上述罪刑不相當之情形
    ，法院就該個案應裁量是否加重最低本刑。檢察官應就被告
    累犯加重其刑之事項「具體指出證明方法」，係指檢察官應
    於科刑證據資料調查階段就被告之特別惡性及對刑罰反應力
    薄弱等各節，例如具體指出被告所犯前後數罪間，關於前案
    之性質（故意或過失）、前案徒刑之執行完畢情形（有無入
    監執行完畢、在監情狀及入監執行成效為何、是否易科罰金
    或易服社會勞動〔即易刑執行〕、易刑執行成效為何）、再犯
    之原因、兩罪間之差異（是否同一罪質、重罪或輕罪）、主
    觀犯意所顯現之惡性及其反社會性等各項情狀，俾法院綜合
    判斷個別被告有無因加重本刑致生所受刑罰超過其所應負擔
    罪責之情形，裁量是否加重其刑，以符合正當法律程序及罪
    刑相當原則之要求（最高法院110年度台上大字第5660號刑
    事裁定意旨參照）。
  ⒉按受徒刑之執行完畢，或一部之執行而赦免（指特赦及免除
    其刑）後，5年以內故意再犯有期徒刑以上之罪者，為累犯
    ，刑法第47條第1項定有明文。而被告前因詐欺及侵占案件
    ，經臺灣嘉義地方法院（下稱嘉義地院）分別以105年度嘉
    簡字第1515號、107年度嘉簡字第148號，各判處有期徒刑3
    月確定，經嘉義地院以107年度聲字第281號刑事裁定定應執
    行刑為有期徒刑5月，於107年5月15日易科罰金執行完畢一
    節，有被告之臺灣高等法院被告前案紀錄表、及上述構成累
    犯之前案刑事判決在卷可參，且為被告所不否認，被告於前
    開有期徒刑執行完畢後5年內故意再犯本案，構成累犯。而
    衡酌被告上述構成累犯之前案，分為假意貸款購買機車，侵
    占所承租機車之詐欺、侵占案件，此等前案均屬故意犯之財
    產犯罪性質，其中嘉義地院105年度嘉簡字第1515號與本案
    更均屬詐欺取財犯罪，而被告於107年5月15日易科罰金執行
    完畢後約3年（為刑法第47條第1項所規定「5年」期間的中
    期），即為貪圖不法利益，再犯手段、情節更為嚴重之本案
    加重詐欺取財罪，足見被告具有特別惡性，對於刑罰之反應
    力顯較薄弱，則審酌被告犯前罪與本案所犯之犯罪類型、態
    樣、手段、所侵害法益、責任非難程度及犯罪時間，被告所
    反應之人格特性，暨權衡罪刑相當原則及相關刑事政策，依
    司法院大法官第775號解釋意旨為整體評價裁量後，認無解
    釋意旨所稱:「依刑法第47條第1項規定加重最低本刑，將導
    致被告所受刑罰超過其所應負擔罪責，使其人身自由因此遭
    受過苛侵害」的狀況存在，爰依刑法第47條第1項規定，加
    重其刑。
二、刑之減輕事由
㈠、關於洗錢防制法第16條第2 項規定之說明：
　⒈按想像競合犯係指行為人以一行為觸犯數罪名，其侵害數法
    益而成立數個犯罪，自應對行為人所犯各罪均加以評價，以
    免評價不足，然同時為避免對行為人想像競合犯之一行為評
    價過度，刑法第55條前段規定應從其中最重之罪名處斷，因
    此，法院於決定想像競合犯之處斷刑時，除輕罪有但書所規
    定最輕本刑封鎖作用之情形外，應以最重罪名之法定刑作為
    量刑裁量範圍之外部性界限，至於輕罪之主刑在處斷上已為
    重罪所吸收，該輕罪之法定刑有無減輕事由，雖不影響依重
    罪法定刑所決定之處斷刑範圍，惟法院對於行為人想像競合
    犯之一行為從較重罪名處斷，於宣告該罪之刑度時，倘若其
    所犯輕罪部分有刑罰減輕事由，仍應將此減輕其刑之事由納
    入量刑有利因素，合併加以審酌（最高法院110年度台上字
    第1918號判決意旨參照）。
　⒉按洗錢防制法第16條第2 項規定：「犯前二條之罪，在偵查
    或審判中自白者，減輕其刑。」，查被告就本案犯行，於法
    院審理時坦承不諱，故本件被告所犯洗錢防制法部分，依上
    開說明，應減輕其刑，惟被告所犯一般洗錢罪係屬想像競合
    犯其中之輕罪，雖因想像競合犯之關係而從一重之三人以上
    共同詐欺取財罪處斷，上開輕罪之減輕其刑事由未形成處斷
    刑之外部性界限，依前揭說明，仍應由本院於依刑法第57條
    規定量刑時，審酌上開輕罪之減輕其刑事由，作為被告量刑
    之有利因子（詳後述）。
㈡、刑法第59條酌減其刑規定不予適用之說明：
  ⒈按犯罪之情狀顯可憫恕，認科以最低度刑仍嫌過重者，得酌
    量減輕其刑，刑法第59條規定甚明。而刑法第59條之酌量減
    輕其刑，必須犯罪另有特殊之原因與環境等等，在客觀上足
    以引起一般同情，認為即予宣告法定低度刑期，猶嫌過重者
    ，或因立法至嚴，確有情輕法重的情形，始有其適用。
  ⒉被告雖主張業已和解，請依刑法第59條酌減其刑。而被告確
    實於偵查中已與告訴人以20萬元達成調解並業給付款項予告
    訴人梁陳秀枝，並稱：金額是向被告叔叔借貸，分期用薪資
    扣款償還等語（本院卷124頁），有調解筆錄及告訴人聲請
    撤回告訴狀在卷可參（見偵緝卷第99、103頁），則堪認被
    告有付出相當代價並賠償告訴人之部分損失（本案告訴人遭
    詐欺金額為40萬元），然近年來詐欺犯罪類型層出不窮，且
    因具有集團性及反覆性之犯罪特徵，對於社會治安之危害甚
    鉅。被告為圖賺取高額報酬，參與本案詐欺集團犯罪組織，
    擔任提領車手，依集團成員指示而向被害人領取其被詐騙之
    財物，進而交付予詐欺集團其他，而加入本案詐欺集團，依
    集團成員指示而向被害人領取其被詐騙之財物，進而交付予
    詐欺集團其他人，使本案詐欺集團得以獲取不法款項，嚴重
    影響社會治安，依被告圖以此方式牟取不法利益之動機，並
    被告自陳：是在為叔叔工作，當時剛好叔叔未標到工程，有
    一個中斷工作的空檔，朋友知道後介紹我等語（本院卷125
    頁），綜合上述情狀考量後，本院認被告的犯罪之原因與環
    境、情狀，在客觀上並無足以引起一般同情之處，並無如宣
    告最低刑仍嫌過重或情輕法重的狀況，自無從依刑法第59條
    規定予以酌減其刑。
肆、上訴論斷（撤銷改判）：
一、原審經審酌後，就被告所犯上開之罪科處有期徒刑6月，固
    非無見。惟，原審就被告未予適用累犯之加重；並依刑法第
    59條酌減其刑，容有未恰，業如前述。檢察官上訴及論告以
    ：被告構成累犯之前案也有詐欺，與本案情節並無明顯不同
    ，依照累犯加重並不會產生罪刑不相當的情形，原審未適用
    累犯加重不當；且被告縱有和解（調解），賠償告訴人部分
    損害，然其僅貪圖小利而為本案，不符合刑法第59條所謂情
    輕法重，認科以最低度刑仍嫌過重情事，原審僅以和解即適
    用刑法第59條酌減其刑尚有不當，為有理由，故應由本院將
    原判決關於被告之宣告刑部分，予以撤銷改判。
二、本院綜合考量以下事項，就被告本件犯行，判處主文第二項
    所載之刑：
　㈠被告正值青年，有相當之社會經驗，可得知悉詐欺集團犯罪
    組織盛行，竟仍為圖賺取報酬，而加入本案詐欺集團，依集
    團成員指示而向告訴人領取其被詐騙之財物，進而交付予詐
    欺集團，使告訴人遭騙之款項迅速流至詐欺集團掌控，難以
    追查流向；考量現今詐欺集團猖獗，使人與人之間產生不信
    賴與懷疑之感，其所為實有不該，不僅侵害告訴人之財產法
    益，亦影響社會治安。
　㈡被告在本件犯行的行為分工，是為提款車手之參與程度。
　㈢被告所參與之本件犯行，詐欺告訴人達40萬元，金額非少，
    而所實際取得之利益為3千元。
　㈣被告就本案犯行為坦承等犯後態度。且合於洗錢防制法第16
    條第2項所定減輕其刑事由，業如前述，並與告訴人以20萬
    元調解成立及已經履行賠償，告訴人並已撤回告訴，有上述
    調解筆錄、告訴人撤回告訴狀在卷可佐，犯後態度尚稱良好
    。　
　㈤被告除前述構成累犯的前科外，尚無其他前科紀錄（參見臺
    灣高等法院被告前案紀錄表）的素行、品行。
　㈥被告的學歷、工作、家庭及經濟等智識程度、生活狀況（參
    見其於本院第126頁所為陳述），及其他刑法第57條各款所
    規定的事項。
三、不宣告緩刑之說明：
　　告訴人雖表示同意給予被告緩刑之宣告，有前述告訴人撤回
    告訴狀可佐（偵緝卷103頁），惟被告有前述構成累犯之犯
    罪前科；又被告另因加重詐欺罪，經本院以111年度金上訴
    字第55號之另案判處有期徒刑1年1月，業於111年8月1日確
    定，有臺灣高等法院被告前案紀錄表及異動資料、本院111
    年度金上訴字第55號刑事判決在卷可參，而與刑法第74條第
    1項緩刑宣告之法定要件不符，附此敘明。
據上論結，應依刑事訴訟法第369條第1項前段、第364條、第299
條第1項前段，判決如主文。
本案經檢察官陳永章提起公訴，檢察官呂乾坤提起上訴，檢察官
高碧霞到庭執行職務。
中　　華　　民　　國　　111 　年　　9 　　月　　22　　日
                    刑事第三庭  審判長法  官  吳進寶  
                                      法  官  方百正    
                                      法  官  陳億芳
以上正本證明與原本無異。
如不服本判決應於收受本判決後20日內向本院提出上訴書狀，其
未敘述上訴理由者，並得於提起上訴後20日內向本院補提理由書
狀（均須按他造當事人之人數附繕本）「切勿逕送上級法院」。
中　　華　　民　　國　　111 　年　　9 　　月　　22　　日
                                      書記官  陳慧玲
附錄本案論罪科刑法條：
《洗錢防制法第14條》
有第二條各款所列洗錢行為者，處七年以下有期徒刑，併科新臺
幣五百萬元以下罰金。
前項之未遂犯罰之。
前二項情形，不得科以超過其特定犯罪所定最重本刑之刑。
《中華民國刑法第339條之4》
犯第339條詐欺罪而有下列情形之一者，處1年以上7年以下有期
徒刑，得併科1百萬元以下罰金：
一、冒用政府機關或公務員名義犯之。
二、三人以上共同犯之。
    對公眾散布而犯之。
前項之未遂犯罰之。